臺灣臺北地方法院民事判決　九十一年度簡上字第一一九號
　　上　訴　人　甲○○
　　被　上訴人　裕融企業股份有限公司
　　法定代理人　丙○○
　　訴訟代理人　乙○○
右當事人間請求確認債權不存在事件，上訴人對於中華民國九十年十二月十四日本院
台北簡易庭九十年度北簡字第一三二四三號第一審簡易判決提起上訴，本院判決如左
：
    主      文
上訴駁回。
第二審訴訟費用由上訴人負擔。
    事      實
甲、上訴人方面：
  一、聲明：
  （一）原判決廢棄。
  （二）確認被上訴人對於上訴人新台幣（下同）四十六萬元之本票債權不存在。
  二、陳述：除與原判決記載相同者，茲予引用外，補稱：
  （一）本件未清償之債權僅餘三十一萬三千零八十九元，被上訴人卻要求上訴人清
        償四十六萬元，及自民國八十九年九月二十二日起至清償日止，按年息百分
        之二十計算之利息，其暴增之十五萬元及鉅額違約金、利息均要由上訴人負
        擔，實欠公允。
  （二）依民法第一百六十六條規定，契約當事人約定契約須依一定方式者，於該方
        式未完成前，推定契約不成立，本件兩造係約定應由車主至現場親自交車，
        如未能親自交車，須填具委託書經確認無誤後始可交車，訴外人王親民於原
        審亦證稱未接受上訴人之託而交車，契約既已明定特殊交車方式，則於該方
        式未完成前，應推定契約不成立。買賣契約既存在於兩造之間，自應共同遵
        守，被上訴人未經上訴人同意，逕行將系爭小客車交付王親民，復援引民法
        第一百六十九條表見代理之規定為抗辯理由，然王親民業已證稱其係以一己
        之私，未經上訴人同意逕自交車，自不得將交車之效果歸屬於上訴人承受。
  （三）上訴人係親自與被上訴人簽訂買賣契約，被上訴人自應負交車予買受人之責
        任，王親民充其量僅為介紹人，然被上訴人未得上訴人同意而將車交付王親
        民，因未符合契約上之交車條件（未親自取車者，車主應填寫委託書，方可
        交車），且與消費者保護法第十一條、第十二條關於平等互惠、公平交易之
        原則有違，對於上訴人自不生效力，當初簽訂之買賣契約即因而無效，從而
        其衍生之債權自不存在，所有損失應向王親民求償，然被上訴人竟扣押上訴
        人之薪資債權外，猶提起刑事訴訟，強奪不當利益，實有欠公允。
  （四）本件被上訴人於整件事情過程中應負過失責任，依民法第二百十七條之規定
        ，不可卸責，依同法第二百十八條之規定，損害因故意或重大過失所致者，
        如其賠償致賠償義務人生計有重大影響者，法院得減輕其賠償金額，上訴人
        為免訟累，曾提出再給付十六萬元以終結本案之建議，然被上訴人不願接受
        ，實無可奈何，為此訴請廢棄原判決，請求判決確認被上訴人對於上訴人四
        十六萬元之本票債權不存在。
  三、證據：除援用原審之立證方法外，並補提使用牌照稅稅額繳款書影本一紙、稅
      款及財務罰鍰繳款書影本一紙、剪報二份為證。
乙、被上訴人方面：
  一、聲明：駁回上訴。
  二、陳述：除與原判決記載相同者，茲予引用外，補稱：
  （一）上訴人主張被上訴人未得其同意將車輛交付王親民，縱然屬實，亦符合民法
        第一百六十九條表見代理之規定，被上訴人係信任甲○○有代理權而將車輛
        交付，則上訴人自應負授權人責任，其上訴理由多所重複矛盾，自不足採，
        從而請求駁回上訴人之上訴。
  （二）上訴人因購車簽發之本票金額為四十六萬元，扣除上訴人已清償之十餘萬元
        ，目前尚欠十七期期款，合計三十一萬三千八百九十元，及依買賣契約第九
        條約定之自該期遲延日起，按年息百分之二十加收之延滯金，及每次一百元
        之催款手續費。
  三、證據：援用原審之立證方法。
丙、本院依職權調取本院九十年度執字第一四七三七號民事執行卷宗、台灣高等法院
    台南分院九十年度上易字第七六三號刑事卷宗。
    理      由
一、本件被上訴人經合法通知未於言詞辯論期日到場，核無民事訴訟法第三百八十六
    條各款所列情形，爰依上訴人之聲請，由其一造辯論而為判決，合先敘明。
二、上訴人起訴主張其於八十七年十月二十二日，以動產擔保交易法附條件買賣之方
    式，向被上訴人購買車牌號碼ＹＸ─四一八三號自小客車一輛，約定貸款總價六
    十六萬三千零一十二元，分三十六期繳款，以每月為一期，每期給付一萬八千四
    百十七元，上訴人已繳付十九期，計三十四萬九千九百二十三元，尚欠三十一萬
    三千零八十九元，未為清償，並非被上訴人所主張之四十六萬元，及自八十八年
    九月二十二日起至清償日止，按年息百分之二十計算之利息，被上訴人之業務代
    表張辰與上訴人簽約後，竟未得上訴人同意，逕將上開車輛於八十七年十月二十
    三日交付王親民使用，違反買賣契約關於應交車予車主本人，如未能親自交車，
    須填具委託書經確認無誤後始可交車之約定，故本件買賣契約不成立或無效，因
    該買賣契約所衍生之價金債權亦不存在，為此訴請確認被上訴人對於上訴人四十
    六萬元之本票債權不存在等語。
三、被上訴人則以：上訴人前向被上訴人以附條件買賣方式購車，其中部分價金六十
    六萬三千零一十二元兩造約定應分期償付，詎上訴人屢次遲延繳款，被上訴人欲
    取回車輛，惟該車已不知去向，上訴人因而經台灣高等法院台南分院判決違反動
    產擔保交易法刑責確定在案，原告迄今已償還十九期款項，尚餘十七期款計三十
    一萬三千八百九十元，及每期遲延繳款金額按年息百分二十逐日計算之延滯金，
    經多所催促仍不繳交，被上訴人遂就上訴人任職單位之薪俸聲請強制執行；交車
    確認表之購車簽收人雖為上訴人之弟王親民，然本件係王親民出面向經銷處與業
    務人員看車、訂車，並帶領業務人員至上訴人住處與上訴人簽約、對保，購車頭
    款七萬元亦由上訴人繳付，從未表示異議，上訴人亦自承其借款予王親民支付第
    八期至第十九期分期款，依民法第一百六十九條表見代理之規定，該買賣契約成
    立生效應屬無疑，從而上訴人之主張並無理由等語，資為抗辯。
四、上訴人主張其於八十七年十月二十二日與被上訴人簽訂附條件買賣契約，向被上
    訴人購買系爭車牌號碼ＹＸ─四一八三號自小客車，約定價金為七十三萬三千零
    一十二元，除以現金支付頭期款七萬元外，其餘六十六萬三千零一十二元則約定
    自八十七年十一月二十二日起至九十年十月二十二日止，以每個月為一期分期清
    償，期付一萬八千四百一十七元，並簽發面額六十萬元之本票以為擔保等事實，
    業據其於原審提出附條件買賣契約書一份為證，並經本院調取本院九十年度執字
    第一四七三七號民事執行卷宗核閱屬實，復為被上訴人所不爭執，堪信上訴人此
    部分主張為真。惟上訴人主張被上訴人違反契約約定將系爭車輛交付訴外人王親
    民，該買賣契約並未成立或屬無效，系爭本票之債權不存在等情，則為被上訴人
    否認，並以上開各詞置辯。經查：
（一）按當事人就標的物及其價金互相同意時，買賣契約即為成立，民法第三百四十
      五條第二項定有明文。查系爭附條件買賣契約書係由兩造所簽定，且兩造對於
      買賣標的物及其價金均已意思表示合致，有該附條件買賣契約書在卷可憑，且
      為兩造所不爭，關於系爭車輛之買賣契約關係，於兩造間即屬有效成立，則上
      訴人基於擔保買賣價金支付之意而簽發之系爭本票，其票據關係亦屬有效成立
      。被上訴人以上訴人未依約清償分期價金為由，聲請法院裁定准許就該本票強
      制執行，並向執行法院聲請對被上訴人之薪資財產強制執行，於法自無違背；
      上訴人訴請確認本票債權不存在，即非有理。
（二）上訴人雖於原審主張被上訴人未依消費者保護法（以下簡稱消保法）施行細則
      第十一條之規定，提供其三十日之審閱期間，簽約後又拒絕將契約交付予其，
      與同法施行細則第二十一條規定有違，足見系爭本票債權不存在云云。惟查，
      上訴人就其上開主張，並未舉證以實其說，復為被上訴人所否認，已非可採；
      且消保法施行細則第十一條第一、二項係規定定型化契約之約定條款，若有違
      反給予消費者三十日合理審閱期間之約定，僅生該條款不構成契約內容之效力
      而已，並非全部契約均屬無效，況兩造之系爭附條件買賣契約並無違反合理審
      閱期間之約定，故上訴人以此為由主張契約無效、債權不存在云云，並非可採
      。
（三）上訴人另於本院主張兩造係約定應由車主至現場親自交車，如未能親自交車，
      須填具委託書經確認無誤後始可交車，則於該方式未完成前，依民法第一百六
      十六條之規定，推定契約不成立，被上訴人竟將車輛交付訴外人王親民，與消
      費者保護法平等互惠、公平交易之原則有違，其交車過程有過失，有民法第二
      百十七條、第二百十八條規定之適用云云。按我國民法之一般契約，通常均為
      不要式契約，僅須當事人就契約重要之點意思表示一致，契約即告成立，不以
      一定方式之作成為必要，僅於當事人間約定應以一定方式作為契約成立之要件
      時，於該方式未完成前，契約始未成立。於買賣契約，依民法第三百四十五條
      第二項規定，僅須當事人就標的物及其價金互相同意時，買賣契約即為成立，
      已如前述，至於標的物或價金交付之方式，應屬契約成立後履行給付義務之問
      題而已，並非契約要式性之規定，與已成立生效之契約無涉。本件上訴人所稱
      兩造約定交車應由車主至現場親自為之，如未能親自交車，須填具委託書經確
      認無誤後始可交車一節，縱然屬實，亦屬兩造間應如何履行交車義務，或被上
      訴人得否主張民法表見代理規定適用之問題而已，上訴人主張被上訴人違約將
      車輛交付他人，違反契約成立之一定方式，於該方式未完成前推定契約不成立
      云云，顯有誤解，自不足採。上訴人又主張兩造係簽訂定型化買賣契約，被上
      訴人將車輛交付王親民，違反消保法第十一條平等互惠原則、依第十二條對於
      消費者亦顯失公平，契約應屬無效云云，惟查消保法第十一條係規範要求企業
      經營者在定型化契約所用之條款，應本於平等互惠原則，第十二條規定定型化
      契約中之條款違反誠信原則，對消費者顯失公平者，無效；違反平等互惠原則
      者，推定其顯失公平，被上訴人縱如上訴人所言違背兩造交車之約定，亦與所
      謂平等互惠、誠信原則無關，上訴人亦未指明兩造間之定型化買賣契約有如何
      違反平等互惠、誠信原則之情形，且縱有違反，其法律效果亦僅該條款無效而
      已，上訴人主張契約全部無效，自非有據。此外，民法第二百十七條、第二百
      十八條之規定係針對損害賠償之債所為之規定，與兩造間之買賣契約法律關係
      無涉，上訴人亦有所誤解。
（四）按確認法律關係之訴，非原告有即受確認判決之法律上利益者，不得提起之，
      民事訴訟法第二百四十七條第一項前段定有明文；所謂即受確認判決之法律上
      利益，係指法律關係之存否不明確，原告主觀上認其在法律上之地位有不安之
      狀態存在，且此種不安之狀態，能以確認判決將之除去者而言，最高法院五十
      二年台上字第一二四○號判例可資參照。查系爭車輛約定價金為七十三萬三千
      零一十二元，扣除現金支付之頭期款七萬元外，其餘六十六萬三千零一十二元
      ，兩造約定按月給付一萬八千四百一十七元，上訴人主張其迄今已償還十九期
      款項三十四萬九千九百二十三元，尚餘十七期款計三十一萬三千零八十九元（
      僅含本金部分，被上訴人謂尚欠三十一萬三千八百九十元，應屬誤算）未為清
      償等情，為被上訴人所不爭，則系爭本票於該已清償部分（三十四萬九千九百
      二十三元）之債權當然已經不存在，而提起確認之訴，必須原告在法律上之地
      位有不安定之情形，始得為之，今被上訴人對於上訴人主張已還款之金額並不
      爭執，兩造間關於該已清償部分之價金即屬無爭執之狀態，被上訴人提起本件
      確認訴訟，關於該無爭執之部分，自無確認利益，應予駁回。
五、從而被上訴人本於確認訴訟之法律關係，請求確認被上訴人對其債權不存在，為
    無理由，不應准許。原審為上訴人敗訴之判決，理由雖有不同，然結論並無二致
    ，於法並無不合；上訴意旨指摘原判決不當，求予廢棄改判，為無理由，應予駁
    回。
六、本件判決事證已臻明確，兩造其餘攻擊防禦及舉證，核與判決結果無影響，爰不
    另一一論述，附此敘明。
七、據上論結，本件上訴為無理由，依民事訴訟法第四百三十六條之一第三項、第四
    百四十九條第二項、第一項、第四百六十三條、第三百八十五條第一項前段、第
    七十八條，判決如主文。
中　　　華　　　民　　　國　　九十一　　年　　　六　　　月　　二十八　　日
                                        民事第二庭審判長法  官　林玲玉
                                                        法  官  陳婷玉
                                                        法  官  林庚棟
右為正本係照原本作成
不得上訴
中　　　華　　　民　　　國　　九十一　　年　　　六　　　月　　二十八　　日
~B法院書記官　劉芳菊
